【裁判字號】    96,勞安上訴,8
【裁判日期】    970103
【裁判案由】    過失致死等
【裁判全文】
臺灣高等法院刑事判決               96年度勞安上訴字第8號
上  訴  人  臺灣基隆地方法院檢察署檢察官
被      告  川圓科技股份有限公司
兼上代表人  丙○○
上二人共同
選任辯護人  李學權律師
上列上訴人因被告等過失致死等案件，不服臺灣基隆地方法院96
年度勞安訴字第1 號，中華民國96年7 月31日第一審判決（起訴
案號：臺灣基隆地方法院檢察署96年度偵字第628 號），提起上
訴，本院判決如下：
    主  文
上訴駁回。
丙○○緩刑貳年。
    事  實
一、丙○○係川圓科技股份有限公司（以下簡稱：川圓公司）負
    責人，其與川圓公司均為勞工安全衛生法所規定之雇主，而
    鍾田泉（業經判處有期徒刑8 月，減為有期徒刑4 月，如易
    科罰金，以新臺幣1,000 元折算1 日，緩刑2 年確定）、顏
    國賢均係丙○○及川圓公司所雇用之勞工。緣臺灣電力股份
    有限公司臺北市區營業處於民國（下同）95年9 月4 日將「
    萬華變電所CO2 鋼瓶遷移工程」交予川圓公司承包施作，施
    作內容為由川圓公司負責洩放萬華變電所內4 支CO2 鋼瓶內
    之CO2 氣體後，再將鋼瓶運回臺灣電力股份有限公司臺北市
    區營業處。丙○○為川圓公司之代表人，承包上開業務，係
    從事業務之人，其與川圓公司本應注意使勞工釋放鋼瓶內之
    高壓氣體作業時，為防止高壓氣體引起之危害，應設置符合
    標準之必要安全衛生設備，在釋放高壓氣體鋼瓶時，應設置
    得確實固定鋼瓶之設備，且為防止在釋放高壓氣體時，鋼瓶
    有飛落之虞，應設置防止鋼瓶飛落之設備，並供給安全帽等
    防護工具，使勞工戴用，且客觀上並無不能注意之情事，竟
    疏未注意及此，於95年9 月5 日，丙○○僅口頭叮嚀鍾田泉
    釋放氣體時應以繩子綁緊鋼瓶並以軟管洩放等語，而在未設
    置或提供任何足以固定及防止鋼瓶飛落之設備器材，亦未使
    鍾田泉、顏國賢戴上安全帽等防護工具之情形下，即命鍾田
    泉開車載上開鋼瓶前往郊外釋放上開CO2 鋼瓶內之高壓氣體
    。鍾田泉因而於同日10時30分許，駕駛川圓公司之貨車載同
    與其同組工作之顏國賢，至臺北縣汐止市○○路○ 段105 號
    之郊區道路旁執行釋放CO2 高壓氣體之業務。而鍾田泉在執
    行釋放鋼瓶內CO2 氣體業務時，本應注意必須先將鋼瓶確實
    固定後，方可執行洩氣，惟因丙○○並未提供足以固定鋼瓶
    之設備，鍾田泉亦疏未注意及此，遂僅將長度達168 公分，
    重量達80餘公斤裝有CO2 高壓氣體之鋼瓶平放在川圓公司貨
    車後車斗中以工具箱頂住，隨即率而釋放鋼瓶內之高壓氣體
    ，造成鋼瓶因洩放氣體時產生之反作用力而飛出，撞及未依
    鍾田泉囑咐遠離鋼瓶釋放地點而靠近在旁觀看之顏國賢，使
    顏國賢受有頭部損傷併蜘蛛膜下腔出血、雙下肢多發性骨折
    、骨盆骨折等傷害，嗣經送往國泰綜合醫院汐止分院急救，
    仍於95年9 月9 日14時40分許，因上開傷害導致多器官衰竭
    而不治死亡。而川圓公司本應於勞工發生死亡災害後24小時
    內，將上情報告勞動檢查機構，竟未為之。嗣經臺灣基隆地
    方法院檢察署檢察官於95年9 月10日據報前往相驗，並函知
    行政院勞工委員會北區勞動檢查所到場檢查，始悉上情。
二、案經臺灣基隆地方法院檢察署檢察官相驗後主動簽分偵查起
    訴。
    理  由
壹、程序方面：
    按被告以外之人於審判外之陳述，雖不符刑事訴訟法第159
    條之1 至第159 條之4 之規定，而經當事人於審判程序同意
    作為證據，法院審酌該言詞陳述或書面陳述作成時之情況，
    認為適當者，亦得為證據；當事人、代理人或辯護人於法院
    調查證據時，知有刑事訴訟法第159 條第1 項不得為證據之
    情形，而未於言詞辯論終結前聲明異議者，視為有前項之同
    意，刑事訴訟法第159 條之1 、第159 條之5 第1 項、第2
    項分別定有明文。經查，本判決下列所引用之被告以外之人
    於審判外之陳述或非供述證據，檢察官、被告於原審及本院
    言詞辯論終結前均未聲明異議，本院審酌上開證據資料製作
    時較無人情施壓或干擾，亦無不當取供，及證明力明顯過低
    之瑕疵，認以之作為證據應屬適當，故揆諸前開規定，認前
    揭證據資料有證據能力，合先敘明。
貳、實體方面：
一、訊據被告兼被告川圓公司代表人丙○○（以下簡稱：被告丙
    ○○）坦承其係川圓公司負責人，為勞工安全衛生法所規定
    之雇主，而鍾田泉及被害人顏國賢均係丙○○及川圓公司雇
    用之勞工，其未於發生死亡災害24小時內，報告檢查機構，
    有違反勞工安全衛生法第32條之犯行，惟矢口否認有違反勞
    工安全衛生法第31條第1 項、第2 項及業務過失致死之犯行
    ，辯稱：川圓公司對於防護部分有設規定，且被害人死亡原
    因並非因本件職業災害云云。辯護人則以：本案CO2 並非有
    毒氣體，公訴人亦未證明消防器材CO2 鋼瓶係高壓氣體，法
    律亦未明定不可減放，且勞工安全衛生設施規則第106 條第
    4 款係指業主「使用」時之規範，於排放廢棄時並未有此規
    範，不容將「使用」規範擴張解釋包括洩放，故被告丙○○
    應無勞工安全或業務過失責任可言。又鍾田泉具有消防設備
    士資格，對高壓氣體適當處理，為法律所規定之注意義務，
    而川圓公司本有製定勞工安全衛生守則及自93年10月設置內
    部管控之多層式營運及勞安管理網站，供員工對工作及勞安
    隨時可查詢及訓練、追蹤，故鍾田泉對安全護具及安全措施
    應知之甚詳，自應以其專業為被告川圓公司準備安全帽、安
    全繩等安全護具，鍾田泉未準備及告知死者顏國賢，係屬重
    大過失，被告丙○○於鍾田泉執行洩放本案鋼瓶氣體職務時
    ，已指示鍾田泉綁緊皮管，係鍾田泉未按被告丙○○指示套
    上皮管洩氣及被害人顏國賢因好奇心趨使未依鍾田泉囑咐遠
    離車尾，導致受創，足證被告川圓公司及丙○○事前已盡勞
    安應注意及防犯事項，係因鍾田泉未能徹底執行所致，且公
    司係採分層各部門負責，負責人無法在場，自無法監督或檢
    查勞工安全衛生設施規則第106條第 4款及第238條有無設置
    安全護具或適時指示遠離危險，故被告川圓公司及丙○○雖
    間接上有監督不週之處，但應無勞工安全及業務過失責任可
    言，最多僅負一般過失傷害之責；另被告丙○○並不以消防
    氣體裝填及排放營業唯生，且公司營業項目亦無以裝填排放
    氣體為專業之營業項目，且本案CO2鋼瓶排放係第1次，自無
    業務注意義務及責任；再者，被害人係雙腿下肢一同斜向，
    開放性及粉碎性撞擊、右上臀部擦撞，其眼鏡完整留在馬路
    邊草地上，救護時主訴雙腿骨折，當時意識清醒、呼吸正常
    ，足以證明被害人係站在車後，接近馬路邊草地上，於鋼瓶
    反作用力砸到被害人下雙腿，倒地時以右臀部及背部側身著
    地，並非頭部直接撞地面，否則被害人必昏迷不醒，且就被
    害人各創傷部位而言，死亡應非腦部損傷併蜘蛛下腔出血所
    致，蓋依在場鍾田泉、事後趕至現場之丙○○及救護人員所
    見，均未見被害人有頭部受傷及受傷紀錄，而國泰醫院急診
    病歷雖載有腦部右眉上下擦傷記載，但與被害人眼鏡完好證
    據矛盾，是縱認頭部有傷，亦僅擦傷而非撞傷，否則醫師不
    會建議不急開刀，故此部分傷害應非致命所在，本案因被害
    人生前有開腦紓壓，將鋸下頭蓋骨置於腹腔養肉之紀錄，而
    開腦容易感染而亡，本係公知危險事實，再由被害人背部屍
    斑及全身浮腫，足以證明應係細菌感染敗血致死，故本案直
    接死亡原因之一，應係受創及開刀部分出血，未適時作細菌
    感染防護及及時截肢，導致多重器官敗血或穿孔，衰竭而死
    亡，與本件職業災害並無因果關係，故本件被告應僅構成過
    失傷害罪云云。惟查：
（一）前揭同案被告鍾田泉於95年9 月5 日上午10時30分許，駕
      駛川圓公司之貨車載同顏國賢，至臺北縣汐止市○○路○
      段105 號之郊區道路旁執行釋放鋼瓶內CO2 氣體業務時，
      疏未注意將鋼瓶確實固定，僅將長度達168 公分，重量達
      80餘公斤，裝有CO2 高壓氣體之鋼瓶平放在川圓公司貨車
      後車斗中以工具箱頂住，隨即率而釋放鋼瓶內之高壓氣體
      ，造成鋼瓶因洩放氣體時產生之反作用力而飛出，撞及未
      依其囑咐遠離鋼瓶釋放地點而靠近在旁觀看之被害人顏國
      賢等情，迭據同案被告鍾田泉於警詢、偵查及原審準備程
      序、審理時供承不諱，並有案發現場照片14張及川圓公司
      勞工顏國賢從事C02 鋼瓶洩氣作業發生物體飛落致死職業
      災害檢查報告書1 份在卷可稽（見相驗卷第11頁至第16頁
      、第77頁、第67頁至第76頁），且被害人顏國賢因而受有
      頭部損傷併蜘蛛膜下腔出血、雙下肢多發性骨折及骨盆骨
      折等傷害，嗣經送往國泰綜合醫院汐止分院急救，仍於95
      年9 月9 日14時40分許，因上開傷害導致多重器官衰竭而
      不治死亡，復有臺北縣政府消防局救護紀錄、國泰綜合醫
      院汐止分院急診病歷、住院病歷資料、相驗筆錄、臺灣基
      隆地方法院檢察署相驗屍體證明書及法醫驗斷書及財團法
      人國泰綜合醫院汐止分院96年3 月29日（96）汐管歷字第
      0045號函暨函附病情說明表單、顏國賢急診病歷、住院病
      歷資料在卷可稽（見相驗卷第26頁、第27頁至第52頁、第
      18頁、第24頁、第55頁至第60頁；原審卷第58頁至第132
      頁）。
（二）關於違反勞工安全衛生法部分：
    1.違反勞工安全衛生法第31條部分：
    (1)按雇主對防止高壓氣體引起之危害，應有符合標準之必要
      安全衛生設備，勞工安全衛生法第5 條第6 款定有明文。
      又勞工安全衛生設施規則第106 條第1 項第4 款規定：「
      雇主對於高壓氣體容器，不論盛裝或空容器，使用時，應
      依左列規定辦理：…四、容器使用時應加固定…」，且雇
      主對於工作場所有物體飛落之虞者，應設置防止物體飛落
      之設備，並供給安全帽等防護工具，使勞工戴用，同規則
      第238 條亦有明定。是雇主令勞工從事高壓氣體之釋放時
      ，自應設置得以固定高壓氣體容器之設備，並供給安全帽
      等防護工具，使勞工戴用，以防止高壓氣體引起之危害。
    (2)查被告丙○○係被告川圓公司之負責人，而同案被告鍾田
      泉、被害人顏國賢均受雇於被告丙○○及川圓公司，除據
      被告丙○○供承不諱外，並有臺北縣政府營利事業登記證
      、勞工保險加保申報表、勞工保險卡在卷可按（見相驗卷
      第90頁、第93頁、第97頁），故被告川圓公司及丙○○均
      係勞工安全衛生法所規定之雇主，鍾田泉及被害人顏國賢
      則係勞工安全衛生法所規定之勞工，應堪認定。再查，本
      件C02 鋼瓶內之CO2 氣體係屬高壓氣體，業據證人即行政
      院勞工委員會北區勞動檢查所承辦人員林金山於原審審理
      時到庭證述明確（見原審卷第178 頁），而被告丙○○係
      於95年9 月5 日上午指示鍾田泉將CO2 鋼瓶帶至山上洩放
      ，在指示之前，僅口頭叮嚀鍾田泉以繩子綁緊鋼瓶及使用
      軟皮管洩放鋼瓶內之氣體，除隨車本有之工具（即工具箱
      、繩子、帆布）外，並未提供任何固定鋼瓶設備器材及防
      止鋼瓶飛落之防護設備給鍾田泉，且被告川圓公司亦未設
      置氣體釋放之工具等情，業經證人鍾田泉於原審審理時證
      述明確（見原審卷第17 0頁、第174 頁、第182 頁），被
      告丙○○於檢察官偵訊時亦供承：「我們公司之前未作過
      鋼瓶洩氣的業務，所以沒有作洩氣的相關設備」、「……
      我們是第1 次作CO2 鋼瓶的洩氣工作，不知道要有哪些設
      備……我們公司沒有專供洩氣的場地，也沒有洩氣的防護
      工具」等語（見相驗卷第22頁反面、第128 頁），且證人
      鍾田泉於原審審理時並證稱：繩子在車上無法綁緊鋼瓶，
      因為鋼瓶與車輛護板高度不同，所以無法綁緊，氣體釋放
      要有鋼架固定鋼瓶，公司沒提供固定鋼瓶的鋼架等語（見
      原審卷第170 頁）；另證人林金山於原審審理時亦證稱：
      以繩子是綁不牢鋼瓶，勞動檢查時都是看有無用鐵鍊綁緊
      鋼瓶，鋼瓶與鐵鍊中間不可以有空隙等語（見原審卷第
      199 頁），故被告川圓公司、丙○○令勞工從事高壓氣體
      之釋放時，顯未設置或提供足以固定高壓氣體容器之設備
      ，並使勞工戴用安全帽等防護工具，以防止高壓氣體引起
      之危害甚明。
    (3)又被害人顏國賢係因同案被告鍾田泉執行CO2 鋼瓶之洩氣
      時，未確實固定鋼瓶，致遭飛落之鋼瓶撞及致死，同案被
      告鍾田泉之過失雖係被害人致死之直接原因，然鍾田泉無
      法確實固定鋼瓶係因被告川圓公司及丙○○未提供或設置
      足以固定鋼瓶所致，且被害人所受腦部損傷亦因被告川圓
      公司及丙○○未供給安全帽等防護工具，令被害人戴用，
      致遭飛落鋼瓶撞及，故本件死亡災害之發生自與被告川圓
      公司、丙○○未設置或提供足以固定高壓氣體容器之設備
      ，並使勞工戴用安全帽等防護工具間，具有相當因果關係
      。再本件被告川圓公司及丙○○確有違反勞工安全衛生設
      施規則第106 條第1 項第4 款、第238 條暨勞工安全衛生
      法第5 條第1 項之規定等情，亦經行政院勞工委員會北區
      勞動檢查所調查無訛，有該所函附川圓公司勞工顏國賢從
      事C02 鋼瓶洩氣作業發生物體飛落致死職業災害檢查報告
      書1 份在卷可稽（見相驗卷第67頁至第76頁），故被告川
      圓公司及丙○○有違反勞工安全衛生法第31條之規定，應
      堪認定。
    (4)被告川圓公司、丙○○雖辯稱：勞工安全衛生設施規則第
      106 條第1 項第4 款係指業主「使用」時之規範，於排放
      廢棄時並未有此規範，不應將使用範圍擴張解釋包括「洩
      放」云云。惟查，高壓氣體容器，係用以盛裝高壓氣體，
      故欲使用容器內之高壓氣體，本即需將容器內之高壓氣體
      予以洩放，是「洩放」當屬「使用」之一環，且鋼瓶內氣
      體之釋放係屬於勞工安全衛生設施規則第106 條第1 項第
      4 款所指之使用，亦據證人林金山於原審審理時證述明確
      （見原審卷第179 頁）。至同規則第112 條係就高壓氣體
      廢棄，應防止火災爆炸或中毒之危害所設之規定，核與上
      述規則第106 條所稱高壓氣體容器之使用係不同規範，兩
      者間並不衝突，亦不得據此規定即謂洩放係排除在使用之
      外。且經本院向行政院勞工委員會函查C02 鋼瓶洩氣作業
      是否屬勞工安全衛生設施規則第106 條第1 項第4 款所稱
      之「使用」範圍，或是否屬同規則第112 條「排放廢棄」
      之範圍等情，據該會答覆稱：依據該會93年10月20日勞安
      2 字第0930051664號令第6 次修正之勞工安全衛生規則第
      18條「本規則所稱之高壓氣體，係指左列各款：一、在常
      用溫度下，表壓力（以下簡稱：壓力）達每平方公分10公
      斤以上之壓縮氣體壓力」。本件職業災害檢查報告書七、
      （二）「CO2 壓力為850- 950psi 」，經壓力單位換算每
      平方公分59-66 公斤，為高壓氣體。有關勞工安全衛生設
      施規則第112 條主要係避免「可燃性」及「毒性」高壓氣
      體廢棄時發生爆炸或中毒之危害，CO2 非屬「可燃性」及
      「毒性」之高壓氣體，似無上述規定之適用。本案從事CO
      2 鋼瓶洩氣作業，已有「使用鋼瓶」之事實，援引同規則
      第106 條第1 項第4 款尚屬合宜等情，亦有該會96年12月
      13日勞檢5 字第0960033768號函1 紙在卷可憑（見本院卷
      第68頁）。準此，被告川圓公司及丙○○此部分辯解，核
      屬無據。
    (5)被告川圓公司、丙○○雖又辯稱：其公司本有製定勞工安
      全衛生守則及設置內部管控之多層式營運及勞安管理網站
      ，供員工對工作及勞安隨時可查詢及訓練、追蹤，且同案
      被告鍾田泉具有消防設備士資格，對高壓氣體適當處理，
      為法律所規定之注意義務，且被告丙○○於鍾田泉執行洩
      放本案鋼瓶職務時，已指示鍾田泉綁緊皮管，足證被告川
      圓公司及丙○○事前已盡勞安應注意及防犯事項，係鍾田
      泉未按被告丙○○指示套上皮管洩氣及被害人因好奇心趨
      使未依鍾田泉囑咐遠離車尾，導致受創，非可歸責於被告
      川圓公司及丙○○云云。然查，本案被告川圓公司及丙○
      ○所違反者，係勞工安全衛生法第5 條第6 款所定「雇主
      對防止高壓氣體引起之危害，應有符合標準之必要安全衛
      生設備」之規定，與其有無對勞工施以衛生教育訓練、有
      無訂定安全衛生工作守則（此部分之違反係涉及勞工安全
      衛生法第34條之行政罰部分）及有無事前口頭告知勞工應
      固定鋼瓶均無涉，故被告川圓公司及丙○○縱有對勞工施
      以衛生教育訓練、訂定安全衛生工作守則及口頭叮囑勞工
      固定鋼瓶，亦無法卸免其對防止高壓氣體引起之危害，應
      有符合標準之必要安全衛生設備之責任。又同案被告鍾田
      泉雖具有消防設備士資格，有其消防設備士證書在卷可稽
      （見原審卷第27頁），惟此消防設備士資格僅是取得檢查
      及測試消防設備之資格，並不包括鋼瓶的洩放，業據證人
      鍾田泉於原審審理時證述在卷（見原審卷第173 頁），且
      縱被告鍾田泉具有洩放鋼瓶內氣體之知識，被告川圓公司
      、丙○○亦應提供足以防止高壓氣體引起危害之必要設備
      ，無從以被告鍾田泉具有專業知識即卸免其上述責任，故
      被告川圓公司及丙○○以其公司有製定勞工安全衛生守則
      、於網路上施以勞工安全教育訓練、口頭叮囑勞工綁緊鋼
      瓶加皮管，即謂已盡勞安應注意及防患事項云云，自不足
      採。
    (6)被告川圓公司、丙○○復辯稱：被害人係因受創及開刀部
      分出血，未適時作細菌感染防護及及時截肢，導致多重器
      官敗血或穿孔，衰竭而死亡，與本件職業災害並無因果關
      係云云。惟查：據證人鍾田泉於原審審理時證述被害人於
      案發後，雖僅一直重複說腳好痛等語，固屬無誤（見原審
      卷第176 頁），且被害人送醫時意識清醒，並主訴雙腿骨
      折，亦有臺北縣政府消防局救護紀錄表及國泰綜合醫院汐
      止分院急診護理評估表在卷可稽（見相驗卷第26頁、第32
      頁），惟被害人送至國泰綜合醫院汐止分院急診時，其急
      診病歷上即有被害人前額受傷之圖示，有該院急診病歷附
      卷可按（見相驗卷第31頁），且經原審向國泰綜合醫院汐
      止分院函詢被害人之病情，該院函覆稱：「……二、顏國
      賢先生送至醫院時意識尚清楚，但血壓低，且全身四肢有
      多處骨折及內出血（頭部有瘀擦傷，頭部電腦斷層顯示腦
      水腫、蜘蛛膜及硬腦膜下腔出血），患者之腦部損傷是在
      工地事後時就發生的，應為外力造成。三、本院有對患者
      實施腦部手術（於無菌之手術室實施），患者因腦內水腫
      及出血之故，逐漸有意識不清及患側瞳孔放大之情形，需
      要腦部手術減壓。四、患者在手術時就已呈現昏迷指數3
      之情況，當時並未測量腦壓，但由手術時所攝之圖片可知
      腦部腫漲。五、本院並無對患者實施雙腿截肢之手術（不
      須要對病患實施雙腿截肢之手術，因為只是開放性骨折，
      清創及外固定即可）。六、患者由於大量失血及大量輸液
      可以造成全身浮腫，此外患者事實上在加護病房均是靠維
      生系統支持，實際上已腦死，由醫療記錄可知醫院並未延
      誤治療，患者並非敗血症，而是因外傷造成廣泛性凝血所
      致之出血不止之後遺症。七、病患腦、心、肺等器官衰竭
      （原因為外傷及外傷所致之後遺症）」等語，有該院96年
      3 月29日（96）汐管歷字第0045號函暨函附急診病歷、住
      院病歷影本暨病情說明各1 份在卷可按（見原審卷第58頁
      至第132 頁），顯見被害人之死亡確與本件職業災害有因
      果關係甚明，被告川圓公司及丙○○空言被害人係因受創
      及開刀部分出血，未適時作細菌感染防護及及時截肢，導
      致多重器官敗血或穿孔，衰竭而死亡云云，亦不足取。
    (7)綜上所述，被告川圓公司及丙○○所辯均不足採，其等令
      勞工從事高壓氣體之釋放時，未設置或提供足以固定高壓
      氣體容器之設備，並使勞工戴用安全帽等防護工具，以防
      止高壓氣體引起之危害，致勞工於工作場所發生死亡災害
      ，應堪認定。
    2.違反勞工安全衛生法第32條部分：
      被告川圓公司及丙○○於本案被害人死亡災害發生後，未
      於發生死亡災害24小時內，報告檢查機構等情，業據被告
      川圓公司及丙○○於原審及本院審理時均供承不諱，且本
      案係臺灣基隆地方法院檢察署檢察官相驗被害人屍體後，
      於95年9 月12日函請檢查機關即行政院勞工委員會北區勞
      動所究明本案有無違反勞工安全衛生法之情，並非被告川
      圓公司及丙○○主動報告檢查機構，亦有該署95年9 月12
      日乙○玲勤95相413 字第17804 號函在卷可稽（見相驗卷
      第54頁），故被告川圓公司及丙○○此部分犯行，亦堪認
      定。
（三）業務過失致死部分：
    1.按刑法上所謂業務上之行為，指其事實上執行業務之行為
      而言，並不以專業為限（最高法院73年度臺上字第6804號
      判決意旨參照），且刑法第276 條第2 項所謂之業務，係
      指以反覆從事同種類之行為為目的之謀生方法之一的社會
      活動而言。且以事實上有從事此種業務而足認其具有繼續
      之意思為已足，並不以事實上已經反覆從事此種業務及已
      獲得法律之許可為必要；亦不以一人從事一種業務為限，
      其同時兼有二種以上之業務，而在其中一種業務上有過失
      致人於死之行為時，即令其係初次為之，亦應成立本罪（
      最高法院70年度臺上字第7011號判決亦同此意旨）。
    2.查臺灣電力股份有限公司臺北市區營業處於95年9 月4日
      將「萬華變電所CO2 鋼瓶遷移工程」交予被告川圓公司承
      包施作，施作內容為由川圓公司負責洩放萬華變電所內4
      支CO2 鋼瓶內之CO2 氣體後，再將鋼瓶運回臺灣電力股份
      有限公司臺北市區營業處，其費用為新臺幣12600 元等情
      ，有該營業處雜項工作委託外界廠商施工申請書及川圓公
      司報價單在卷可稽（見偵查卷第94頁及其反面），且被告
      丙○○於偵訊時亦供承：鋼瓶洩氣係川圓公司業務之一，
      但之前都是交由邦帝公司承作等語（見相驗卷第22頁反面
      ），故本案CO2 鋼瓶內之CO2 氣體排放，係被告川圓公司
      事實上之業務範圍無訛，被告丙○○以其公司營業項目不
      包含消防設備之排放云云，即謂此非其業務，尚不足採。
      又查，被告丙○○身為川圓公司之負責人，依前揭勞工安
      全衛生法第5 條第6 款、勞工安全衛生設施規則第106 條
      第1 項第4 款、第238 條具有設置或提供足以固定高壓氣
      體容器之設備，並使勞工戴用安全帽等防護工具，以防止
      高壓氣體引起之危害之作為及注意義務，竟疏未注意為之
      ，致被害人發生死亡災害，已如前述，故其自有業務上之
      過失甚明，被告丙○○辯稱其過失與被害人死亡間並無相
      當因果關係云云，自不足採，故被告丙○○此部分之犯行
      ，亦堪認定。
（四）綜合上述，被告川圓公司、丙○○所辯均不足採，本案事
      證明確，被告等犯行堪以認定，應依法論科。
二、被告丙○○係川圓公司負責人，為從事業務之人，於指示勞
    工鍾田泉執行高壓氣體排放業務時，疏未注意提供防止高壓
    氣體引起危害之必要安全設備，且被告川圓公司亦未設有防
    止高壓氣體引起危害之必要安全設備，致隨同鍾田泉執行該
    業務之勞工顏國賢，發生死亡之職業災害。核被告丙○○所
    為，係違反勞工安全衛生法第5 條第1 項第6 款之規定致發
    生死亡之職業災害，應依同法第31條第1 項之規定論處及刑
    法第276 條第2 項之業務過失致人於死罪；被告川圓公司則
    應依勞工安全衛生法第31條第2 項之規定，科以同條第1 項
    之罰金。又按事業單位工作場所發生死亡災害時，雇主應於
    24小時內報告檢查機關，勞工安全衛生法第28條第2 項第1
    款定有明文，被告川圓公司違反此規定，應依勞工安全衛生
    法第32條第2 項規定，科以同條第1 項之罰金。被告丙○○
    此部分，則另犯勞工安全衛生法第31條第1 項第2 款之罪。
    被告丙○○以一過失行為，同時觸犯勞工安全衛生法第31條
    第1 項之罪及業務過失致死罪，為想像競合犯，應依刑法第
    55條之規定，從一重之刑法第276 條第2 項之業務過失致死
    罪處斷（最高法院87年第6 次刑事庭會議決議意旨可資參照
    ）。被告川圓公司及被告丙○○所犯上開二罪（被告丙○○
    部分為業務過失致人於死罪及勞工安全衛生法第32條第1 項
    之罪），犯意各別，罪名互殊，均應予分論併罰。
三、原審認被告川圓公司及丙○○罪證明確，因而依勞工安全衛
    生法第31條、第32條，刑法第11條前段、第276 條第2 項、
    第55條、第41條第1 項前段、第42條第3 項前段、第51條第
    7 款、刑法施行法第1 條之1 之規定，並審酌被告川圓公司
    及丙○○身為雇主，未能盡業務上之注意義務，確實設置安
    全設備防止勞工於釋放鋼瓶內之高壓氣體作業時發生危險，
    輕忽勞工之作業安全，致發生被害人死亡之職業災害，剝奪
    被害人正值青年之大好生命，使被害人家屬痛失至親，犯罪
    所生危害甚重，並審酌被害人就本件職業災害亦與有過失，
    暨被告川圓公司及丙○○犯後否認大部分犯行，已賠償被害
    人家屬120 萬元（見偵查卷第4 頁所附支票影本1 紙），惟
    尚未與被害人家屬達成和解等一切情狀，分別量處被告川圓
    公司違反勞工安全衛生法第31條第1 項部分科罰金新臺幣10
    萬元；又同條例32條第2 項部分科罰金新臺幣3 萬元。被告
    丙○○業務過失致死部分有期徒刑10月；違反勞工安全衛生
    法第31條第1 項第2 款部分科罰金新臺幣6 萬元，並諭知易
    服勞役之折算標準。並說明被告2 人行為後，中華民國96年
    罪犯減刑條例業於96年7 月4 日公布，並自同年7 月16日起
    施行，依該條例第2 條3 款規定：犯罪在96年4 月24日以前
    者，除中華民國96年罪犯減刑條例另有規定外，有期徒刑、
    拘役或罰金，減其刑期或金額2 分之1 ，且依本條例應減刑
    之罪，未經判決確定者，於裁判時，減其宣告刑。依前項規
    定裁判時，應於判決主文同時諭知其宣告刑及減得之刑，同
    條例第7 條亦有明定。又犯最重本刑為5 年以下有期徒刑以
    下之刑之罪，依本條例規定減為6 月以下有期徒刑、拘役者
    ，應於為減刑裁判時，併諭知易科罰金之折算標準，同條例
    第9 條復有明定，且減刑後之易科罰金或易服勞役之折算標
    準，仍宜照原標準定之，此觀之法院辦理96年度減刑案件應
    行注意事項第16點規定即明。本件被告2 人所犯上述之犯行
    ，其等犯罪日期均在96年4 月24日前，且所犯上述罪名又符
    合上開減刑條例之規定，爰於宣告刑後諭知其等減得之刑，
    並就被告川圓公司部分定應執行刑，且就被告丙○○所處之
    徒刑部分減得之刑，諭知易科罰金之折算標準，就被告丙○
    ○所科罰金部分，諭知易服勞役之折算標準。其認事用法，
    均無違誤，量刑亦稱妥適。檢察官依循告訴人甲○○（即被
    害人顏國賢之母）之請求提起本件上訴，認被告川圓公司及
    丙○○犯罪後否認犯罪，且拒不賠償，態度惡劣，原審量刑
    顯然過輕云云，惟被告川圓公司及丙○○於本院審理時，已
    與告訴人達成和解，連帶賠償告訴人新臺幣105 萬元，並已
    全部賠償完畢，且已獲致告訴人諒解，表示不願意追訴被告
    等人刑事責任，檢察官上訴所指之情況，已不存在，其上訴
    並無理由，應駁回之。
四、末查，被告丙○○前未曾因犯罪受有期徒刑以上刑之宣告，
    有本院被告前案紀錄表在卷可稽，本件係因過失而犯罪，且
    其犯罪後已與被害人家屬成和解，賠償損害，被害人家屬亦
    表示不再追究，已如前述，堪認被告丙○○經此偵審教訓，
    應知警惕而無再犯之虞，因認所宣告之刑以暫不執行其刑為
    適當，爰依刑法第74條第1 項第1 款規定，宣告緩刑2 年，
    以勵自新。
據上論斷，應依刑事訴訟法第368 條、刑法第74條第1 項第1 款
，判決如主文。
本案經檢察官陳國鳴到庭執行職務。
中    華    民    國    97    年    1     月    3     日
                  刑事第一庭審判長法  官  蔡長溪
                                  法  官  陳春秋
                                  法  官  謝靜恒
以上正本證明與原本無異。
被告丙○○業務過失傷害部分如不服本判決，應於收受送達後十
日內向本院提出上訴書狀，其未敘述上訴之理由者並得於提起上
訴後十日內向本院補提理由書（均須按他造當事人之人數附繕本
）。其餘被告不得上訴。
                                  書記官  陳珮茹
中    華    民    國    97    年    1     月    4     日
附錄：本案論罪科刑法條全文
勞工安全衛生法第31條
違反第5 條第1 項或第8 條第1 項之規定，致發生第28條第2項
第1 款之職業災害者，處3 年以下有期徒刑、拘役或科或併科新
台幣15萬元以下罰金。
法人犯前項之罪者，除處罰其負責人外，對該法人亦科以前項之
罰金。
勞工安全衛生法第32條
有左列情形之一者，處1 年以下有期徒刑、拘役或科或併科新臺
幣九萬元以下罰金：
一、違反第5 條第1 項或第8 條第1 項之規定，致發生第28 條
    第2 項第2 款之職業災害。
二、違反第10條第1 項、第20條第1 項、第21條第1 項、第22
    條第1 項或第28條第2 項、第4 項之規定。
三、違反主管機關或檢查機構依第 27 條所發停工之通知。
法人犯前項之罪者，除處罰其負責人外，對該法人亦科以前項之
罰金。
刑法第276條第2項
從事業務之人，因業務上之過失犯前項之罪者，處5 年以下有期
徒刑或拘役，得併科3 千元以下罰金。


司法院資訊處製作；財團法人民間司法改革基金會備份。
